臺灣臺北地方法院民事判決　　　　　　　　　　　　九十三年度重訴字第七一三號
　　原　　　告　甲○○
　　特別代理人　乙○○
　　　　　　　　本院公設辯護人沈芳萍
　　被　　　告　丙○○
右當事人間侵權行為損害賠償事件，本院於民國九十三年九月十七日辯論終結，判決
如左：
    主  文
壹、被告應給付原告新台幣拾萬仟柒佰肆拾肆元，及自民國九十二年二月二十日
    起至清償日止，按年息百分之五計算之利息。
貳、原告其餘之訴駁回。
、訴訟費用由被告負擔二十分之一，餘由原告負擔。
肆、本判決原告勝訴部分得假執行。
伍、原告其餘假執行之聲請駁回。
        事  實  及  理  由
壹、原告主張：（一、二見起訴狀，三見審理卷第九三頁，四見起訴狀）
一、被告丙○○於民國八十八年五月二十二日晚間九時四十五分許，駕ＧＯ─９３５
    ７號小貨車（下稱：許車）由台北縣新店市○○路往台北方向行駛，行經該路段
    五五八號前，本應注意車前狀況及兩車並行之間隔，並隨時採取必要之安全措施
    ，而當時又無不能注意情事，竟疏於注意，致右側車斗擦撞同向行駛由原告甲○
    ○駕駛之ＡＭＬ─１４９號重型機車（下稱：李車）左側手把，李車因而倒地，
    原告遂受有頭部外傷併腦挫傷、左前額顱骨骨折併左側額頂部硬腦膜上血腫、左
    側顱內出血等傷害。
二、原告因被告過失行為受有右述傷害，得請求下列損害：
    (1)醫療費用：車禍後，原告陸續至板橋中興醫院、天主教耕莘醫院接受治療，至
        今支出醫療費用新台幣（以下同）三十四萬八千二百四十八元。
    (2)看護費用：車禍後，原告無獨立生活能力，需人照顧，並領有中度身心障礙手
        冊（現為重度精神障礙，見審理卷第五九頁）。自九十年三月九日起至療養
        院接受看護，已支出二十二萬五千元。日後需終生看護，原告係五十八年九
        月一日出生，依內政部統計處編印之中華民國九十年台閩地區簡易生命表，
        尚有四十一年壽命；以每月看護費用一萬元為基礎，再以霍夫曼公式計算，
        被告尚應支付二百七十萬一千五百一十四元看護費。二者合計為二百九十二
        萬一千五百六十四元。
    (3)工作損失：
        原告無法工作，依九十年最低工資月薪一萬五千八百四十元計算，迄今已損
        失收入六十六萬五千二百八十元。另計至六十五歲退休時止，尚有三十二年
        ，以霍夫曼公式計算工作損失達三百六十九萬一千六百三十四元，應由被告
        賠償。二者合計四百三十五萬六千九百一十四元。
    (3)精神損害賠償：
        原告正值壯年，因被告過失受有右述損害，目前無法獨立生活，情緒深受影
        響。被告事後不聞不問，為此請求一百五十萬元慰撫金。
    以上合計九百一十二萬六千七百二十六元。
三、原告沒有酗酒，原告精神狀況受損與本件車禍有關，醫院的回函沒有絕對排除與
    車禍與精神障礙的關係。
四、依民法第一百八十四條第一項前段、第一百九十三條第一項、第一百九十五條第
    一項侵權行為損害賠償請求權聲明：
    (1)被告應給付原告新台幣（以下同）玖佰壹拾貳萬陸仟柒佰貳拾陸元，及自起訴
      狀繕本送達次日起（即九十二年二月二十日）至清償日止，按年息百分之五計
      算之利息。
    (2)訴訟費用由被告負擔。
    (3)願供擔保請准宣告假執行。
貳、被告答辯：（見審理卷第四０、九三頁）
    (1)被告駕車沒有過失，即使有錯，也是雙方都有過失；原告超車到快車道才勾到
      許車車斗卡榫而跌倒。原告精神障礙還有其他原因，不全是車禍所造成，原告
      需要復健這麼久，應該與他酗酒有關。在偵查庭時，原告還有到庭，他那時精
      神狀況很正常。
    (2)醫療費用應扣除健保給付項目。中興醫院的費用是屬於復健，我認為與車禍無
      關，是原告酗酒才需要長期復健。只有車禍那段期間才需要看護，原告一出院
      就開始喝酒，可見出院後不需要看護；對於耕莘醫院單據沒意見。
    (3)住院期間要求工作損失還合理，出院後就沒有工作損失。精神賠償一百五十萬
      元不合理。
    (4)並聲明：駁回原告之訴。訴訟費用由原告負擔。
、本院得心證理由：
一、由於原告於起訴後成為重度精神障礙人士（見審理卷第五九頁），本院於九十三
    年八月三十日依民事訴訟法第五十一條第二項指定其母乙○○、本院公設辯護人
    沈芳萍為其特別代理人，先予說明。
二、雙方同意、不爭執事項：
    (1)許君於八十八年五月二十二日晚間九時四十五分許，駕許車沿台北縣新店市○
      ○路往台北方向行駛，行經該路段五五八號前，右側車斗與同向李車左側手把
      發生擦撞，李君人車倒地受有頭部外傷併腦挫傷、左前額顱骨骨折併左側額頂
      部硬腦膜上血腫、左側顱內出血等傷害。
    (2)李君受傷後在天主教耕莘醫院支出醫藥費共計二十七萬三千九百九十七元（含
      健保給付額）
三、爭執要旨：
    (1)本件事故原因為何？
      原告主張係被告駕車不慎所致；被告否認有過失，否則亦屬雙方均有過失。
    (2)原告精神障礙與車禍有無關連？
      原告主張因本件車禍而受有中度精神障礙傷害；被告否認此情，辯稱係原告酗
      酒所致。
    (3)原告所受財產與非財產損害方面：
      原告主張右述醫藥費、看護費、工作能力損失、慰撫金共九百一十二萬六千七
      百二十六元。被告否認醫療費用均屬必要，認為看護費、工作損失、慰撫金過
      高。
四、本件事故原因方面：
    原告主張係被告駕車不慎所致；被告否認有過失，否則亦為雙方均有過失。經調
    查：
    (1)按汽車行駛時，駕駛人應注意車前狀況及兩車併行之間隔，並隨時採取必要之
      安全措施；又汽車超車及讓車時，應依左列規定：三、欲超越同一車道之前車
      時，須先按鳴喇叭二單響或變換燈光一次．．．；五、前行車減速靠邊或以手
      勢或亮右方向燈表示允讓後，後行車始得超越，超越時應顯示左方向燈並於前
      車左側保持半公尺以上之間隔超過，行至安全距離後，再顯示右方向燈駛入原
      行路線，道路交通安全規則第九十四條第三項、第一百零一條第三款前段、第
      五款分別定有明文。
    (2)行經肇事現場之ＩＣ─０八０二號自用小客車駕駛人鄭宗師就車禍經過證稱：
      當時駕車沿新店市○○路由南往北方向行駛時，發現車前由被告所駕駛許車右
      側車身突出部分與告訴人（指原告李君）所騎乘機車之左側把手發生擦撞，致
      告訴人因而人車倒地等語（見八十九年度偵字第五０一四號偵查卷第十至十一
      頁、第五十至五十一頁，九十年度調偵字第九○號卷第二十六至二十七頁）。
      鄭君復於審理中證述：當時雙方甫自肇事地點前有一處路口遇紅燈臨停後，因
      燈號轉換為綠燈而起步前行，李車本在許車右前方直行，但當許車加速並超越
      告訴人機車時，許車右側車斗之卡榫部分與李車發生擦撞，即見李車倒地等情
      在卷（見本院九十二年度交易字第三四號案卷第二四七頁反面至第二四八頁反
      面），顯見本件事故係許君超車不慎、未注意間隔所致。
    (3)許君自承當時尚不知發生車禍等情（見右述刑案一審卷九十二年三月十日、九
      十三年四月十六日筆錄）；許君既不知發生車禍，又如何得知對方駕車過失？
      況且，依道路交通事故調查報告表所附事故現場圖及現場照片所示（見右述偵
      卷第二四、二七至三一頁），肇事路段係單向二線道之道路，路中除有分向設
      施交通島之設置外，該路段由新店市往台北市即由南往北方向之單向車道路面
      ，繪有用以分隔同向車道並禁止變換車道之雙白實線，另繪有用以指示分隔快
      慢車道或指示路面範圍之白色單一實線，中正路由南往北外側車道上並無噴繪
      有「禁行機車」標字，又李車倒地後刮地痕位置係在中正路由南往北方向外側
      車道上，呈西南往東北之走向，刮地痕起點位在外側車道用以指示路面範圍之
      白實線左方，終點則位在路側紅實線上，刮地痕終點附近之地面並有油漬分佈
      ，該刮地痕起點距離中正路五五八號附近之消防栓的距離有八點八公尺，終點
      距離則有二點一公尺，而刮地痕起點與終點到前揭消防栓之垂直長度分別為二
      點一及六點一公尺，則刮地痕之總垂直長度達八點二公尺（6.1+2.1＝8.2），
      以李車倒地後之刮地痕起點位於外側車道可推論李君並無違規情事。
    被告駕車違反道路交通安全規則第九十四條第三項、第一百零一條第三款前段規
    定，因而發生事故，其駕車行為顯有過失。被告辯稱原告有過失但未舉證證明，
    故為本院所不採。
五、原告精神障礙與車禍有無關連？
    原告主張因本件車禍而受有中度精神障礙傷害；被告否認此情，辯稱係原告酗酒
    所致。經調查：
    (1)按，當事人主張有利於己之事實者，就其事實有舉證之責任，民事訴訟法第二
      百七十七條定有明文。
    (2)原告因被告之過失行為，致受有右述二之(1)傷勢，此為雙方所不爭執。
    (3)原告精神障礙雖有身心障礙手冊可佐；惟據天主教耕莘醫院九十二年十一月四
      日回函顯示：「一、病人甲○○於八十八年五月間因車禍至頭部外傷併腦挫傷
      及左前額顱骨骨折及左側額顳頂部硬腦膜上血腫，於八十八年六月二十八日至
      八十八年七月三十日共門診三次，前傷並非重大不治之傷害。二、病患甲○○
      於八十八年九月二十五日因漸進性步態不穩及視力模糊而於急診求診，再入精
      神科病房診治。因長期喝酒、並有幻覺、虛談現象。虛談常肇因於酒精，並有
      失憶病況發生。住院中照會心理科醫師診治，心智測驗顯示語言ＩＱ一一０（
      high average）執行功能ＩＱ六五（輕度智障程度），整體ＩＱ八七（低水平
      ）。故出院（八十八年十月九日）時轉介到心理衛生科追蹤。其狀態應與酒精
      酗酒狀態有關，而酗酒則可能與其背景病因憂鬱症有關，而與八十八年五月頭
      部傷害事件無關（本院病歷中，已於八十七年五月七日急診記載中記錄其酗酒
      ）。三、．．．告訴人之器質性精神病與憂鬱症，從臨床症狀之表現來研判，
      較可能與告訴人長期酗酒習慣有關，與八十八年因車禍所致之頭部外傷有關的
      可能性較小。」（見右述刑事一審案卷第一０八頁，影本附卷）。足徵原告雖
      因本次車禍受有頭部傷害，然並未影響其精神狀態，原告事後所患中度精神障
      礙病症（目前已惡化為重度），亦非因本次車禍所造成。
    (3)參酌原告於八十八年七月五日尚且至警局應訊（見右述偵查卷第八頁），足證
      車禍後尚無精神障礙情形。
    因此，原告精神障礙病症與本件車禍無涉。
六、原告所受財產與非財產損害方面：
    原告主張右述醫藥費、看護費、工作能力損失、慰撫金共九百一十二萬六千七百
    二十六元。被告否認醫療費用均屬必要，認為看護費、工作損失、慰撫金過高。
    經調查：
    (1)按民法第一百八十四條第一項前段規定因故意或過失，不法侵害他人之權利者
      ，負損害賠償責任。同法第一百九十三條第一項、第一百九十五條第一項規定
      ，不法侵害他人之身體或健康者，對於被害人因此喪失或減少勞動能力或增加
      生活上之需要時，應負損害賠償責任；不法侵害他人之身體、健康、名譽、自
      由、信用、隱私、貞操，或不法侵害其他人格法益而情節重大者，被害人雖非
      財產上之損害，亦得請求賠償相當之金額。其名譽被侵害者，並得請求回復名
      譽之適當處分。
    (2)再者，「保險對象因汽車交通事故，經本保險（指全民健康保險）提供醫療給
      付者，本保險之保險人，得向汽車責任保險之保險人代位請求該給付」，全民
      健康保險法第八十二條分別定有明文，保險法第五十三條亦有代位規定。因此
      ，健保所給付項目，健保主管機關因法定代位而取得此部分權利。原告主張因
      車禍支出醫療費用三十四萬八千二百四十八元，並提出多紙收據為證（見原證
      一）；但是，其中自付額僅四萬零三百八十四元，其餘均係健保給付項目（見
      起訴狀附表），健保給付部分即由健保主管機關代位取得此部分權利，原告不
      得向被告求償健保給付項目。
    (3)被告雖不爭執原告在耕莘醫院醫藥費用，但辯稱原告在中興醫院診療項目僅係
      復健云云；惟該院於九十二年十月二十二日以九十二年中醫總字第九二二三一
      號函說明，原告於八十八年五月二十三日因頭部受傷而動手術治療，同年五月
      二十六日轉耕莘醫院治療（見右述刑案一審卷第九九至一０二頁，影本附卷）
      。足徵原告在耕莘醫院就診前，亦曾前往中興醫院治療車禍傷勢；二者自付額
      四萬零三百八十四元均屬本件醫藥費。
    (4)看護費用，原告主張於車禍後需人終生看護，為此請求自九十年三月九日起看
      護費用共二百九十二萬一千五百六十四元；惟原告自八十八年九月二十五日即
      因精神疾病就診，故原告主張九十年三月起看護費用係基於該病症所支出，與
      車禍無涉，原告此一請求即無理由。
    (5)原告主張因本件車禍終生無法工作云云，惟原告於八十八年九月二十五日後係
      因精神疾病等因素就醫，此後無法工作與車禍無涉，原告工作受車禍影響僅四
      個月。以每個月基本工資一五八四０元計算，共計六萬三千三百六十元。
    (6)本院考慮原告年紀尚輕、經此車禍所受身心創傷程度、家庭與人際關係所受波
      折、被告事後欠缺善意回應等一切情況，認為應賠償原告慰撫金二十萬元方屬
      適當。
    因此，原告所受損害為三十萬三千七百四十四元。
七、原告依據侵權行為損害賠償請求權提起本訴，請求被告給付三十萬三千七百四十
    四元及自起訴狀繕本送達次日（即民國九十二年二月二十日）起至清償日止，按
    年息百分之五計算之利息，合於法律規定，應予准許。超過部分為無理由，應予
    駁回。
八、原告勝訴金額未逾五十萬元，應依職權宣告假執行；原告其餘假執行之聲請，因
    訴之駁回而失所依據，不予准許。
九、因本案事證已臻明確，雙方其餘主張陳述及所提之證據，均毋庸再予審酌，附此
    說明。
十、綜上所論，原告之訴為一部有理由，一部無理由，依民事訴訟法第七十九條、第
    三百八十九條第一項第五款，判決如主文。（一、二審訴訟費用係指法院所收取
    費用與登報費用，不含律師費等費用。）
中　　　華　　　民　　　國　　九十三　　年　　　九　　　月　　二十三　　日
                                    民事第二庭法官    吳燁山
右為正本係照原本作成。
如對本判決不服，應於送達後廿日內，向本院提出上訴狀（應按對方人數提出影本，
免附郵票）。並按民事訴訟法第七十七條之十六、之十三、台灣高等法院九十二年八
月六日（九二）院田文公字第０三０二八號函（逾十萬元之部分，均提高十分之一之
裁判費）繳納上訴費；計算公式可自司法院網站之「民事事件新制徵收費用標準」閱
覽、下載。
中　　　華　　　民　　　國　　九十三　　年　　　九　　　月　　二十三　　日
                                            書記官    柯月英
